【裁判字號】    88,上,348
【裁判日期】    890711
【裁判案由】    分割共有物
【裁判全文】
臺灣高等法院臺南分院民事判決  八十八年度上字第三四八號  Ｊ
      上  訴  人  戊      ○
      訴訟代理人  子  ○  ○
      視同上訴人  酉  ○  ○
                  丑  ○  ○
                  己      ○
                  玄  ○  ○
                  宙  ○  ○
                  辛      ○
                  癸  ○  ○
                  寅  ○  ○
                  天  ○  ○
                  巳  ○  ○
                  辰  ○  ○
      兼右  一人
      訴訟代理人  午  ○  ○  .
      視同上訴人  亥  ○  ○  .
                  宇  ○  ○  .
                  戌  ○  ○  .
                  甲  ○  ○  .
                  庚      ○  .
                  未  ○  ○  .
                  申  ○  ○  .
                  壬  ○  ○  .
      訴訟代理人  卯  ○  ○  .
      視同上訴人  地  ○  ○  .
                  丙  ○  ○  .
                  丁  ○  ○  .
                  午  ○  ○  .
      被上  訴人  乙  ○  ○  住台北縣泰山鄉○○街十三巷十號
右當事人間請求分割共有物事件，上訴人對於臺灣雲林地方法院中華民國八十八年五
月十二日第一審判決（八十六年度訴字第三一一號）提起上訴，本院判決如左：
      主      文
上訴駁回。
第二審訴訟費用由上訴人負擔。
      事      實
甲、上訴人方面：
壹、上訴人戊○方面：
 一、聲明：求為判決：
（一）原判決關於所定之分割方案部分廢棄。
（二）兩造共有之坐落雲林縣北港鎮○○段第三八二地號，地目建，面積○‧六六三
      九公頃之土地（以下簡稱系爭土地），其分割方法如附表二乙案所示：即編號
      Ａ１部分土地面積○‧○○五四公頃分歸上訴人癸○○取得；編號Ａ２部分土
      地面積○‧○○五四公頃分歸上訴人午○○取得；編號Ａ３部分土地面積○‧
      ○○五四公頃分歸上訴人蔡財褔、亥○○、宇○○取得，並按應有部分各三分
      之一之比例保持共有；編號Ａ４部分土地面積○‧○○五四公頃分歸上訴人未
      ○○、申○○取得，並按應有部分各二分之一比例保持共有；編號Ａ５部分土
      地面積○‧○○五四公頃分歸上訴人地○○取得；Ａ６部分土地面積○‧○○
      八三公頃分歸上訴人癸○○、午○○、蔡財褔、亥○○、宇○○、未○○、申
      ○○、地○○、寅○○、辛○、壬○○、戊○、酉○○、丑○○、己○、辰○
      ○十六人取得，並依附表「依持分負擔公廳部分」所示之面積比例保持共有，
      作為公廳基地使用；編號Ａ７部分土地面積○‧○○九一公頃分歸上訴人寅○
      ○取得；編號Ａ８部分土地面積○‧○○九一公頃分歸上訴人辛○取得；編號
      Ｂ部分土地面積○‧一三五四公頃分歸上訴人丙○○、丁○○取得，並按應有
      部分各二分之一之比例保持共有，編號Ｌ部分土地面積○‧○二六○公頃分歸
      上訴人丙○○、丁○○取得，並按應有部分各二分之一之比例保持共有；編號
      Ｄ１部分土地面積○‧○二七六公頃分歸上訴人壬○○取得；編號Ｄ２部分土
      地面積○‧○○九三公頃分歸上訴人戊○取得；編號Ｄ３部分土地面積○‧○
      ○九三公頃分歸上訴人酉○○、丑○○取得，並按應有部分各二分之一之比例
      保持共有；編號Ｄ４部分土地面積○‧○○九三公頃分歸上訴人己○取得；編
      號Ｄ５部分土地面積○‧○○九三公頃分歸辰○○取得；編號Ｇ部分土地面積
      ○‧○六○○公頃分歸被上訴人乙○○取得，編號Ｎ部分土地面積○‧○二○
      ○公頃分歸被上訴人乙○○取得；編號Ｈ部分土地面積○‧一二一四公頃分歸
      上訴人甲○○、庚○取得，並按應有部分各二分之一之比例保持共有；編號Ｈ
      １部分土地面積○‧○二○○公頃分歸上訴人天○○取得；編號Ｈ２部分土地
      面積○‧○二○○公頃分歸上訴人巳○○取得；編號Ｈ３部分土地面積○‧○
      四○一公頃分歸上訴人玄○○取得；編號Ｍ部分土地面積○‧○三九一公頃分
      歸上訴人宙○○取得；編號Ｃ部分土地面積○‧○二八九公頃、編號Ｋ部分土
      地面積○‧○三四七公頃，合計○‧○六二六公頃，均分歸兩造共同取得，並
      依附表「依持分負擔道路部分」所示之面積比例保持共有，作為巷道使用。
 二、陳述：除與原判決記載相同者，予以引用外，補稱：
（一）上訴人戊○、酉○○、丑○○（後二人為蔡桑吉之繼承人）及己○，目前所居
      住之房屋均為東西向；若依原審判決所採分割方案，將變更為南北向，並造成
      渠等現住之上述房屋需要拆除，及財務之重大損失。
（二）原審判決所採分割方案中所留之Ｆ部分道路並沒有存在的必要，因為其除了造
      成上述房屋需要拆除及整體規劃不完善外，又造成有限土地資源之浪費。況上
      訴人戊○所提出之新分割方案較原審之分割方案可多出一百四十八平方公尺之
      分配面積，且不會造成全體住戶出入的不便，因Ｃ與Ｋ部分之兩條道路由原來
      的三米擴增為六米，反較原來寬暢方便。
（三）另上訴人壬○○所分得之Ｄ１部份之房屋，於民國（下同）七十五年間就塌變
      為廢墟，目前並沒有在使用；因而由Ｃ部分之道路通行，不但路寬方便，更可
      由原來分配面積二百六十九平方公尺，增為二百七十六平方公尺，反增加面積
      七平方公尺。如此路面變寬、面積又增加，可謂利人利己之分割方案。換言之
      上訴人戊○所提出之新分割方案，不但不會損害全體共有人分割之權益，且能
      維護原住戶之權益，免被拆除；更為將來改建時，呈現美麗、整齊之住家環境
      藍圖。
（四）至於上訴人戊○所提出之新分割方案經北港地政事務所繪圖複仗後，雖面積未
      能分配計算均勻，致有所增減面積，並造成多人之反對，惟就增減面積部份，
      期能以金額補償方式解決之。
 三、證據：除援用於原審所提之證據外，補提新之分割方案圖。
貳、上訴人丙○○、丁○○、庚○方面：
    上訴人丁○○、庚○未於最後言詞辯論期日到場，惟據其於準備程序中所為之聲
    明及陳述與上訴人丙○○相同，均如後：
 一、聲明：求為判決駁回上訴。
 二、陳述：除上訴人丁○○部分與原判決記載相同者，予以引用外，均補稱：
（一）上訴人戊○所提出之新分割方案並未非其他共有人之共識，亦未得其他共有人
      之同意。
（二）若依上訴人戊○所提出之新分割方案取消Ｆ部分之道路，將對分得Ｂ及Ｈ部分
      等土地者造成未能充分利用之情形。故Ｆ部分之道路絕對有留存之必要，以地
      盡其利。且Ｂ及Ｈ部分均有共同負擔道路用地，理應享有其便利，若如取消Ｆ
      部分道路實有欠公平。
（三）按原審之分割方案為共有人全體認定為最適當、合理分割方法，並經上訴人戊
      ○參與依其意思而作成，並經法院會同地政機關到場勘察，認無不當。雖上訴
      人戊○於八十八年三月間翻案反對，謂恐分割後分得之土地，上訴人經丑○○
      佔用者，其不肯點交為理由，並於八十八年三月十七日由其訴訟代理人子○○
      另提新方案。惟其擔心者，上訴人丑○○已於原審當庭承諾，如分割後佔有上
      訴人戊○分得之土地，其自願意歸還。是故上訴人戊○即不再堅持反對，而當
      庭同意原審之分割方案。
（四）迨原審判決後，上訴人戊○竟於八十八年六月三十日向雲林地方法院提出上訴
      ，請求重新判決分割圖方案；復於同年九月三十日向鈞院提出新分割方案；如
      此一再翻案，足見其好訟心態極其明顯。
（五）原審分割方案Ｆ部分之道路，係原有巷道而非新闢，只為恢復原有之寬度，必
      須拆除上訴人戊○所佔用之小部分房舍；且須拆除者為廢棄空屋，絕未如其所
      謂「居住使用中，乾坤大轉移，拆除建築物造成重大損失」之情況。
 三、證據：援用於原審所提之證據。
參、上訴人辰○○、午○○方面：
 一、聲明：均求為判決駁回上訴。
 二、陳述：
     我贊同原判決所為之分割方案，因原審之分割方案為共有人全體認定為最適當
     、合理之分割方法。
肆、上訴人壬○○方面：
    上訴人壬○○未於最後言詞辯論期日到場，惟據其於準備程序中所為聲明及陳述
    如後：
 一、聲明：均求為判決駁回上訴。
 二、陳述：
     我贊同原判決所為之分割方案，因原審之分割方案為共有人全體認定為最適當、
     合理之分割方法，且已經全體共有人之同意。
 三、證據：提出現場圖一份及照片三張為證。
伍、上訴人丑○○、宙○○、辛○、癸○○方面：
    上訴人丑○○、宙○○、辛○、癸○○均未於最後言詞辯論期日到場，惟據其於
    準備程序中所為聲明及陳述均如後：
 一、聲明：均求為判決駁回上訴。
 二、陳述：除上訴人丑○○部分與原判決記載相同者，予以引用外，均補稱：
     我贊同原判決所為之分割方案，因原審之分割方案為共有人全體認定為最適當
     、合理之分割方法，且已經全體共有人之同意。
陸、上訴人酉○○、己○、玄○○、寅○○、天○○、巳○○、亥○○、宇○○、戌
    ○○、甲○○、未○○、申○○、地○○方面：
    上訴人酉○○、己○、玄○○、寅○○、天○○、巳○○、亥○○、宇○○、戌
    ○○、甲○○、未○○、申○○、地○○等人均未於最後言詞辯論期日到場，亦
    未提出任何書狀作何聲明及陳述。
乙、被上訴人方面：
 一、聲明：求為判決駁回上訴。
 二、陳述：除與原判決記載相同者，予以引用外，補稱：
     我贊同原判決所為之分割方案，因原審之分割方案為共有人全體認定為最適當
     、合理之分割方法，且已經全體共有人之同意。況原審分割方案Ｆ部分之道路
      ，係原有巷道而非新闢，且僅須拆除上訴人戊○所佔用之小部分房舍；而須拆
      除者亦為廢棄空屋，絕無如其所謂拆除建築物造成重大損失之情況。
 三、證據：援用於原審所提之證據。
丙、本院依上訴人戊○之聲請，囑託雲林縣北港地政事務所複丈繪製上訴人戊○另提
    出之乙案分割方案之複丈成果圖。
      理      由
一、按分割共有物訴訟，其訴訟標的對於共有人全體必經合一確定，而上訴就形式上
    觀之，係有利益於共同訴訟人之行為，故本件就原審上訴人部分雖僅由上訴人戊
    ○提起上訴，依民事訴訟法第五十六條第一項第一款規定，其上訴效力仍及於一
    審同造之其他共有人丙○○、丁○○、庚○、辰○○、午○○、壬○○、丑○○
    、宙○○、辛○、癸○○、酉○○、己○、玄○○、寅○○、天○○、巳○○、
    亥○○、宇○○、戌○○、甲○○、未○○、申○○、地○○等二十三人，爰併
    列為視同上訴人予以裁判。另本件上訴人丁○○、庚○、壬○○、丑○○、宙○
    ○、辛○、癸○○、酉○○、己○、玄○○、寅○○、天○○、巳○○、亥○○
    、宇○○、戌○○、甲○○、未○○、申○○、地○○等二十人經合法通知無正
    當理由不到場，核無民事訴訟法第三百八十六條各款所列情形，准依被上訴人之
    聲請，由其一造辯論而為判決；合先敘明。
二、本件被上訴人起訴主張：系爭土地為兩造所共有，其所有權應有部分之比例為被
    上訴人十五分之二、上訴人宙○○、玄○○各十五分之一、上訴人丙○○、丁○
    ○共有十五分之四、上訴人甲○○、庚○各十分之一、上訴人壬○○二十分之一
    、上訴人天○○、巳○○各三十分之一、上訴人寅○○、辛○、戊○、己○、辰
    ○○各六十分之一、上訴人癸○○、午○○、地○○各一百分之一、上訴人丑○
    ○、酉○○各一百二十分之一、上訴人未○○、申○○各二百分之一、上訴人戌
    ○○、宇○○、亥○○各三百分之一；另系爭土地並無因物之使用目的不能分割
    情事，且共有人間亦無不分割之約定者，惟因兩造無法達成協議分割，爰提起本
    件訴訟，求為裁判分割之判決等語（另被上訴人訴請上訴人酉○○、丑○○應先
    協同就系爭土地，即其被繼承人蔡桑吉所有之應有部分六十分之一辦理繼承登記
    部分，已經原審為其勝訴之判決，上訴人酉○○、丑○○等二人就此敗訴部分均
    未提起上訴而確定）。
三、上訴人戊○則以：其目前所居住之房屋為東西向；若依原審判決所採分割方案，
    將變更為南北向，並造成其現住之上述房屋需要拆除，及財務之重大損失。又原
    審判決所採分割方案中所留之Ｆ部分道路並沒有存在的必要，因為其除了造成上
    述房屋需要拆除及整體規劃不完善外，又造成有限土地資源之浪費。況Ｃ與Ｋ部
    分之兩條道路由原來的三米擴增為六米，反較原來寬暢方便。至上訴人壬○○所
    分得之Ｄ１部份之房屋，於七十五年間就塌變為廢墟，目前並沒有在使用；因而
    由Ｃ部分之道路通行，不但路寬方便，更可增加面積七平方公尺。如此路面變寬
    、面積又增加，可謂利人利己之分割方案；上訴人丙○○、丁○○、庚○則以：
    上訴人戊○所提出之新分割方案並未非其他共有人之共識，亦未得其他共有人之
    同意。若依上訴人戊○所提出之新分割方案取消Ｆ部分之道路，將對分得Ｂ及Ｈ
    部分等土地者造成未能充分利用之情形。原審之分割方案為共有人全體認定為最
    適當、合理分割方法，並經上訴人戊○參與依其意思而作成，並經法院會同地政
    機關到場勘察，認無不當。況原審分割方案Ｆ部分之道路，係原有巷道而非新闢
    ，僅須拆除上訴人戊○所佔用之小部分房舍；且須拆除者為廢棄空屋，絕未如其
    所謂拆除建築物造成重大損失之情況；上訴人辰○○、午○○則以：我贊同原判
    決所為之分割方案，因原審之分割方案為共有人全體認定為最適當、合理之分割
    方法；上訴人壬○○則以：我贊同原判決所為之分割方案，因原審之分割方案為
    共有人全體認定為最適當、合理之分割方法，且已經全體共有人之同意等語，分
    別資為抗辯。
四、按各共有人，得隨時請求分割共有物。共有物之分割，依共有人協議之方法行之
    ；分割之方法，不能協議決定者，法院得因任何共有人之聲請，命以裁判分割。
    民法第八百二十三條第一項前段、第八百二十四條第一項、第二項分別定有明文
    。查兩造共有之系爭土地，地目為建，面積為○‧六六三九公頃，並無因物之使
    用目的不能分割或定有不分割之特約致不能分割之情形，惟因無法達成協議分割
    之事實，業據被上訴人於原審及本院審理時陳述在卷，並有其所提出之系爭土地
    登記簿謄本影本一份、雲林縣北港地政事務所地籍圖謄本及地價證明書各一件在
    卷可憑（原審卷第六至十八頁），復為上訴人等所不爭執，自屬真實。再徵之兩
    造就分割方法亦各有主張，顯已無法協議分割以觀，則被上訴人訴請裁判分割，
    自無不合。
五、次按共有物之分割，不得純以使用現狀為分割之唯一標準，法院為顧及全體共有
    人之利益認為以不全依使用現狀分割為宜，所決定之分割方法，縱使部分共有人
    因此而受有損害，仍不得因之指為違法。又共有土地之分管使用，不過定暫時狀
    態而已，共有人仍就全部共有土地享有權利，得就全部共有土地主張按應有部分
    為分割，而法院裁判分割共有物，除應斟酌共有人之利害關係及共有物之性質外
    ，尚應斟酌共有物之價格、經濟效用以及全體共有人之利益等公平決之；換言之
    ，裁判上定共有物之分割分法，法院有審酌共有物各種情形，顧及共有人全體利
    益而自由裁量之權，不受任何當事人主張之拘束（最高法院四十九年臺上字第二
    五九六號、七十一年度台上字第二八二五號判決及同院八十一年度台上字第三一
    號判決著有明文參照）。
六、查系爭土地之總面積為○‧六六三九公頃，其西邊及南邊均面臨他人之土地，對
    外並無通路；至北邊亦面臨他人之土地，惟僅位於同段第三八○地號之他人之土
    地上有一原有巷道可通北邊之鄉道；至西邊則面臨十米寬之鄉道，可供出入。另
    如附表三編號１部分土地上目前有蔡慶龍、蔡啟宗等人所有之建物一棟，編號２
    、３部分位置則有癸○○等人所有之房屋，編號４部分則有上訴人辛○所有之老
    舊平房建物，編號５、６部分則分別有上訴人寅○○、辰○○所有房屋，編號７
    部分則有蔡宗良等所有之建築物，編號９部分則分別有上訴人己○、戊○及壬○
    ○所有房屋，編號１１、１２部分則分別有上訴人壬○○、己○所有房屋，編號
    １４至１６部分則分別有上訴人庚○及甲○○所有之建築物，編號１７、２０及
    ２４部分則有蔡老讚所有之房屋，編號１９部分則有上訴人天○○、巳○○所有
    之建築物，編號２１至２３部分則有上訴人玄○○所有房屋，編號２５部分則有
    上訴人宙○○所有之建物，至其餘部分均為空地；而其上之建物均已老舊不堪，
    甚至於無人居住之事實，已據被上訴人於原審及本院審理時陳述在卷，並為上訴
    人等所不爭執，且經原審於八十六年六月十九日至現場履勘，並囑託雲林縣北港
    地政事務所人員測量，製有勘驗筆錄各一份、現場略圖一份及雲林縣北港地政事
    務所制作之複丈結果圖說共三份在卷可憑（原審卷第五十六至五十八、六十五頁
    ），自屬真實。又系爭土地之分割方案，因兩造有主張如附表一甲案及如附表二
    乙案之爭議，茲分別比較說明如下：
（一）如附表二乙案：上訴人戊○主張因其目前所居住之房屋為東西向，若依原審判
      決所採分割方案，將變更為南北向，並造成其現住之上述房屋需要拆除，及財
      務之重大損失。又原審判決所採分割方案中所留之Ｆ部分道路並沒有存在的必
      要，因為其除了造成上述房屋需要拆除及整體規劃不完善外，又造成有限土地
      資源之浪費。況Ｃ與Ｋ部分之兩條道路由原來的三米擴增為六米，反較原來寬
      暢方便。至上訴人壬○○所分得之Ｄ１部份之房屋，於七十五年間就塌變為廢
      墟，目前並沒有在使用；因而由Ｃ部分之道路通行，不但路寬方便，更可增加
      面積七平方公尺。如此則路面變寬、面積又增加，可謂利人利己之分割方案云
      云。查經本院核對上訴人壬○○所提之分割方案以察，其與如附表一甲案之分
      割方案所不同之處厥為：(1)主張分割予上訴人戊○、酉○○及丑○○、己○取
      得之編號Ｄ２、Ｄ３、Ｄ４部份之房屋，由原之南北向，改為東西向。(2)將原
      分割為道路之編號Ｆ部分土地，予以去除，而僅留編號Ｃ、Ｋ部分之道路；至
      於其餘共有人所分得之位置則未變動。惟如依此方法分割，固然所有共有人所
      分配之土地面積會稍有增加，然上訴人壬○○所分得之編號Ｄ１部份土地之西
      北角將呈不規則狀，且本件系爭土地乃乙種建築用地，依臺灣省畸零地使用規
      則第三條第一項之規定，若面接七公尺以下之道路，其基地面積須寬三公尺、
      深十二公尺以上；而本件依上訴人戊○所提之分割方案，其中分歸上訴人壬○
      ○之編號Ｄ１部份土地，北邊寬八公尺、南邊寬十公尺、深為二十九公尺；分
      歸上訴人玄○○之編號Ｈ３部分土地，南北兩邊寬均為十公尺、深為四十二公
      尺；分歸上訴人天○○、巳○○之編號Ｈ１、Ｈ２部分土地，則南北兩邊寬均
      為五公尺、深亦為四十二公尺；若依前揭臺灣省畸零地使用規則之規定（即面
      臨六公尺之巷道），原可由北而南依序各興建坐北朝南及坐南朝北之建築物各
      一棟或二棟，惟因該分割方案僅於南、北各留一六公尺寬之道路（即編號Ｃ、
      Ｋ部分），而將原分割為道路之編號Ｆ部分土地，予以去除，以致造成編號Ｄ
      １、Ｈ３部分土地僅能興建坐北朝南或坐南朝北之建築物共二棟（原共可興建
      四棟）；至於編號Ｈ１、Ｈ２部分土地，則僅能興建坐北朝南之建築物各一棟
      （原各共可興建二棟）之情形。另分歸上訴人丙○○、丁○○共有之編號Ｂ部
      分土地面積高達一千三百五十四平方公尺（約四百零九坪）；而分歸上訴人甲
      ○○、庚○共有之編號Ｈ部分土地面積高達一千二百十四平方公尺（約三百六
      十七坪）；若依該分割方案，則編號Ｂ部分土地僅北邊有通路，編號Ｈ部分土
      地則僅南邊有通路可對外聯絡；亦即分別僅能以興建坐北朝南或坐南朝北之建
      築物，而不能作整體利用，而有損土地價值，甚至根本無法為有效之利用。且
      分歸上訴人戊○、酉○○及丑○○、己○分別取得之編號Ｄ２、Ｄ３、Ｄ４部
      分之土地，因其寬均為七公尺、深均為十三公尺，且面臨西邊十公尺之道路，
      依臺灣省畸零地使用規則第三條第一項之規定，若面接七公尺以上之道路，其
      最小基地面積須寬三、五公尺、深十四公尺以上，而造成渠等均不能建築房屋
      （即屬畸零地）之情況；亦即根本無法為有效之利用。再參以兩造現所居住使
      用或搭建之房屋依附表三所示乃散佈於系爭土地上，已如前述；致渠等現所使
      用或搭建之房屋無論採何種分割方案，均無法避免被拆除全部或部分；況前揭
      房屋均為興建達數十年以上之磚造平房，均已老舊不堪，經濟價值不高，甚至
      於無人居住之事實，亦經原審至現場履勘屬實，並制有前揭勘驗筆錄一份及照
      片三張在卷可憑，且為上訴人戊○所不否認以觀；如依此方法分割，將發生顯
      不公平及無法達到土地使用經濟效用之目的，再徵之除上訴人戊○外，其他共
      有人均到庭或具狀表示均不同意依此方案分割；且按共有人因共有物分割之方
      法不能協議決定，而提起請求分割共有物之訴，應由法院依民法第八百二十四
      條命為適當之分配，不受任何共有人主張之拘束（最高法院四十九年台上字第
      二五六九號判例參照）；而法院命為共有物之分配，應斟酌各共有人之利害關
      係，及共有物之性質、經濟效用及全體共有人之利益，公平決定之等情以觀，
      上訴人戊○據此主張應依如附表二乙案之方法分割，尚無足取。
（二）如附表一甲案：此方案係採依面臨道路之方向，分別以南北及東西向分割線，
      由北向南或由東向西依各共有人之應有部分面積為基準往南及往西推算，分割
      後之土地形狀更為完整，且兩造所分得部分之土地均得面臨道路，以利於建築
      、充分利用及對外通行，自較府符合公平原則，且能兼顧大部分共有人之利益
      ，作整體利用，而無損土地價值，更能為有效之利用，而達到該土地使用之經
      濟效用。換言之，前揭上訴人壬○○等所分得之編號Ｄ１、Ｈ１、Ｈ２、Ｈ３
      、Ｂ及Ｈ部分土地，所造成之土地之西北角將呈不規則狀、僅能以興建坐北朝
      南或坐南朝北之建築物，而不能作整體利用，而有損土地價值，甚至根本無法
      為有效之利用、及出入不便等情況得以解決；最重要者厥為分歸上訴人戊○、
      酉○○及丑○○、己○分別取得之編號Ｄ２、Ｄ３、Ｄ４部分之土地，因其寬
      均為五公尺、深均為二十公尺，惟因係南北向而面臨六公尺之道路，依臺灣省
      畸零地使用規則第三條第一項之規定，若面接七公尺以下之道路，其最小基地
      面積僅須寬三公尺、深十二公尺以上，得解決前揭分割方案不能建築房屋之情
      況，而能為有效之利用。至上訴人戊○位居系爭土地上之前揭建物雖需拆除部
      分，惟按其現所使用之房屋無論採何分割方案，均無法避免拆除，況前揭房屋
      乃興建達數十年之磚造平房，經濟價值不高，已如前述，對於上訴人戊○之損
      害並不大，況其他共有人位置系爭土地上之建築物亦幾乎均需拆除全部或部分
      ，再徵諸除上訴人戊○外，其他共有人均到庭或具狀表示同意依此方案分割，
      足見本案當屬較為合理、公平之分割方案。爰審酌上開情況及上訴人丙○○與
      丁○○，酉○○與丑○○，蔡財褔、亥○○與宇○○，未○○與申○○，甲○
      ○與庚○等表明仍願繼續保持共有，自以依如附表一甲案所示之分割方案較為
      可採，即其中編號Ａ１部分土地面積○‧○○五四公頃分歸上訴人癸○○取得
      ；編號Ａ２部分土地面積○‧○○五四公頃分歸上訴人午○○取得；編號Ａ３
      部分土地面積○‧○○五四公頃分歸上訴人蔡財褔、亥○○、宇○○取得，並
      按應有部分各三分之一之比例保持共有；編號Ａ４部分土地面積○‧○○五四
      公頃分歸上訴人未○○、申○○取得，並按應有部分各二分之一比例保持共有
      ；編號Ａ５部分土地面積○‧○○五四公頃分歸上訴人地○○取得；編號Ａ７
      部分土地面積○‧○○九一公頃分歸上訴人寅○○取得；編號Ａ８部分土地面
      積○‧○○九一公頃分歸上訴人辛○取得；編號Ｂ部分土地面積○‧一二九五
      公頃分歸上訴人丙○○、丁○○取得，並按應有部分各二分之一之比例保持共
      有，編號Ｌ部分土地面積○‧○二六○公頃分歸上訴人丙○○、丁○○取得，
      並按應有部分各二分之一之比例保持共有；編號Ｄ１部分土地面積○‧○二六
      九公頃分歸上訴人壬○○取得；編號Ｄ２部分土地面積○‧○○九一公頃分歸
      上訴人戊○取得；編號Ｄ３部分土地面積○‧○○九一公頃分歸上訴人酉○○
      、丑○○取得，並按應有部分各二分之一之比例保持共有；編號Ｄ４部分土地
      面積○‧○○九一公頃分歸上訴人己○取得；編號Ｄ５部分土地面積○‧○○
      九一公頃分歸辰○○取得；編號Ｇ部分土地面積○‧○五八八公頃分歸被上訴
      人乙○○取得，編號Ｎ部分土地面積○‧○二○○公頃分歸被上訴人乙○○取
      得；編號Ｈ部分土地面積○‧一一七二公頃分歸上訴人甲○○、庚○取得，並
      按應有部分各二分之一之比例保持共有；編號Ｈ１部分土地面積○‧○一九五
      公頃分歸上訴人天○○取得；編號Ｈ２部分土地面積○‧○一九五公頃分歸被
      告巳○○取得；編號Ｈ３部分土地面積○‧○三九一公頃分歸上訴人玄○○取
      得；編號Ｍ部分土地面積○‧○三九一公頃分歸上訴人宙○○取得；編號Ａ６
      部分土地面積○‧○○八三公頃分歸上訴人癸○○、午○○、蔡財褔、亥○○
      、宇○○、未○○、申○○、地○○、寅○○、辛○、壬○○、戊○、酉○○
      、丑○○、己○、辰○○十六人取得，並依附表「依持分負擔公廳部分」所示
      之面積比例保持共有，作為公廳基地使用；至編號Ｃ部分土地面積○‧○二八
      九公頃、編號Ｆ部分土地面積○‧○一四八公頃及編號Ｋ部分土地面積○‧○
      三四七公頃，合計○‧○七八四公頃，均分歸兩造共同取得，並依附表一「依
      持分負擔道路部分」所示之面積比例保持共有，作為巷道使用。
七、復按法院裁判分割共有物，除應斟酌各共有人之利害關係，及共有物之性質外，
    尚應斟酌共有物之價格，倘共有人不能按其應有部分受分配或所分配之不動產，
    其價值不相當時，法院非不得命以金錢補償之（最高法院著有五十七年台上字第
    二一一七號判例參照）。查本件依前揭如附表一甲案分割結果，被上訴人乙○○
    及上訴人丙○○、丁○○三人分得之土地面積與其所有權應有部分面積相較各有
    所增減，即上訴人丙○○、丁○○共不足○‧○○○八公頃（即八平方公尺），
    被上訴人乙○○則較其應有之持分多出○‧○○○八公頃（即八平方公尺）；而
    本件土地公告現值每平方公尺為一千九百元，固有地價表一紙附卷可稽（原審卷
    第十八頁），復為兩造所不爭執；惟本件分割後各共有人分得之土地均因有巷道
    可供出入，致其價值自有增加；本院審酌被上訴人取得編號Ｎ部分土地而多出八
    平方公尺，係得自上訴人丙○○、丁○○之同意，雙方雖未向本院陳稱補償事宜
    ，惟既有不能按其應有部分受分配之情形，則依依職權認應以每平方公尺以五千
    元之價格計算各共有人分得部分之價差，作為補償為宜，並較公平。則依此基準
    計算，被上訴人乙○○應提出四萬元，以補償上訴人丁○○、丙○○各二萬元，
    方屬公允。
八、綜上所述，本件被上訴人主張如附表二乙案所示之方案分割，顯然無法充分規劃
    利用，且不符公平之原則，不足採取。而應以附表一甲案所示之分割方案較為妥
    適，爰定為本件系爭土地之分割方案；即編號Ａ１部分土地面積○‧○○五四公
    頃分歸上訴人癸○○取得；編號Ａ２部分土地面積○‧○○五四公頃分歸上訴人
    午○○取得；編號Ａ３部分土地面積○‧○○五四公頃分歸上訴人蔡財褔、亥○
    ○、宇○○取得，並按應有部分各三分之一之比例保持共有；編號Ａ４部分土地
    面積○‧○○五四公頃分歸上訴人未○○、申○○取得，並按應有部分各二分之
    一比例保持共有；編號Ａ５部分土地面積○‧○○五四公頃分歸上訴人地○○取
    得；編號Ａ７部分土地面積○‧○○九一公頃分歸上訴人寅○○取得；編號Ａ８
    部分土地面積○‧○○九一公頃分歸上訴人辛○取得；編號Ｂ部分土地面積○‧
    一二九五公頃分歸上訴人丙○○、丁○○取得，並按應有部分各二分之一之比例
    保持共有，編號Ｌ部分土地面積○‧○二六○公頃分歸上訴人丙○○、丁○○取
    得，並按應有部分各二分之一之比例保持共有；編號Ｄ１部分土地面積○‧○二
    六九公頃分歸上訴人壬○○取得；編號Ｄ２部分土地面積○‧○○九一公頃分歸
    上訴人戊○取得；編號Ｄ３部分土地面積○‧○○九一公頃分歸上訴人酉○○、
    丑○○取得，並按應有部分各二分之一之比例保持共有；編號Ｄ４部分土地面積
    ○‧○○九一公頃分歸上訴人己○取得；編號Ｄ５部分土地面積○‧○○九一公
    頃分歸辰○○取得；編號Ｇ部分土地面積○‧○五八八公頃分歸被上訴人乙○○
    取得，編號Ｎ部分土地面積○‧○二○○公頃分歸被上訴人乙○○取得；編號Ｈ
    部分土地面積○‧一一七二公頃分歸上訴人甲○○、庚○取得，並按應有部分各
    二分之一之比例保持共有；編號Ｈ１部分土地面積○‧○一九五公頃分歸上訴人
    天○○取得；編號Ｈ２部分土地面積○‧○一九五公頃分歸上訴人巳○○取得；編
    號Ｈ３部分土地面積○‧○三九一公頃分歸上訴人玄○○取得；編號Ｍ部分土地
    面積○‧○三九一公頃分歸上訴人宙○○取得；編號Ａ６部分土地面積○‧○○
    八三公頃分歸上訴人癸○○、午○○、蔡財褔、亥○○、宇○○、未○○、申○
    ○、地○○、寅○○、辛○、壬○○、戊○、酉○○、丑○○、己○、辰○○十
    六人取得，並依附表「依持分負擔公廳部分」所示之面積比例保持共有，作為公
    廳基地使用；至編號Ｃ部分土地面積○‧○二八九公頃、編號Ｆ部分土地面積○
    ‧○一四八公頃及編號Ｋ部分土地面積○‧○三四七公頃，合計○‧○七八四公
    頃，均分歸兩造共同取得，並依附表一「依持分負擔道路部分」所示之面積比例
    保持共有，作為巷道使用。原審依上開方法定系爭土地之割方案，並無違誤。上
    訴人戊○上訴意旨指摘原判決不當，求予廢棄改判如其聲明之所示，為無理由，
    應予駁回。
九、又本件待證事實已臻明確，兩造其餘攻擊防禦方法及舉證，對判決之結果已不生
    影響，爰不一一詳為審酌，附此敘明。
十、據上論結，本件上訴為無理由，依民事訴訟法第四百四十九條第一項、第七十八
    條、第八十五條第三項、第四百六十三條、第三百八十五條第一項前段判決如主
    文。
中      華      民      國    八十九    年      七      月    十一      日
                                    臺灣高等法院臺南分院民事第四庭
~B1審判長法官  王    惠    一
~B2      法官  蘇    清    恭
~B3      法官  張    世    展
右為正本係照原本作成。
如對本判決上訴，須於判決送達後二十日內向本院提出上訴狀，其未表明上訴理由者
，應於上訴後二十日內向本院提出上訴理由書。
中      華      民      國    八十九    年      七      月    十三      日
~B法院書記官  廖    英    琇


司法院資訊處製作；財團法人民間司法改革基金會備份。
